【裁判字號】    99,聲,4
【裁判日期】    990324
【裁判案由】    聲請撤銷羈押處分
【裁判全文】
福建連江地方法院刑事裁定                 99年度聲字第4號
聲  請  人
即  被  告  甲○○
選任辯護人  朱光仁律師
上列聲請人因違反公職人員選舉罷免法案件，不服本院受命法官
於中華民國99年3 月15日所為羈押之處分，聲請撤銷羈押並准予
具保停止羈押，本院裁定如下：
    主  文
聲請駁回。
    理  由
一、聲請意旨略以:
  (一)原審法院無非主要以證人張金秋之供述為據，而認定被告犯
    罪嫌疑重大。然查，證人張金秋之前後證述不一，且其係曹
    以標前競選議員之總幹事，二人關係密切，故張金秋因此配
    合曹以標之供述而達構陷被告之目的，實非無超越合理之懷
    疑。況張金秋為謀求依公職人員選舉罷免法第100 條第6 項
    規定脫免自身刑責或即早自看守所釋放，自極可能刻意捏造
    犯罪事實以求脫身，是其證述之憑信性自屬可議。況同案其
    他被告在偵查中所為供述均未提及被告知悉張金秋有規劃賄
    選等情，自難證明被告有何犯罪嫌疑。原裁定僅憑張金秋之
    片面且無從查證之證言，而未有其他積極事證，即認被告涉
    犯本案嫌疑重大，實已違反刑事訴訟法之採證原則及大法官
    會議釋字第443 號、653 號解釋所揭櫫之慎重羈押原則。
  (二)本案主要之共犯及證人於偵查中均已受檢察官及調查局之訊
    問，現亦無任何共犯及證人尚未到案之情形，被告自無與證
    人或共犯勾串或隱匿證據之可能，且馬祖地區地狹人稀，相
    關事證極易掌握，被告根本無從與證人或共犯勾串或隱匿任
    何事證，亦難認有何羈押原因存在可言。原裁定既未說明本
    案有何其他共犯或證人尚未到案，亦未說明被告間有何事實
    足認有勾串之事證，徒以渠等間供述不一致為由，實難令人
    誠服。
  (三)本案被告業經檢察官依法提起公訴，相關卷證均已公開而得
    依法檢閱，則無論羈押與否，被告等均可接觸全部之證據資
    料，且當然包含其他被告於偵查中之供述，據此即難認被告
    間有何勾串之必要。迺原審法院於本案業經起訴之際，再以
    被告間有勾串之虞續予羈押，既無法阻止被告檢閱相關事證
    ，原裁定意旨自已難達其目的，其裁定顯已違反比例原則之
    基本要求，自應予以撤銷。
  (四)且被告間供述不一致乃法院審判時如何取捨證據與認定事實
    之問題，法院自應透過審理程序親自見聞被告及證人之陳述
    後，再認定被告等是否構成犯罪，此乃直接審理主義之精神
    。迺原裁定竟以被告間供述不一致為由，認定渠等有勾串之
    虞云云，豈非意味原審法院在本案尚未進入實體審理前，業
    已形成心證，而希冀透過羈押手段，謀求被告為一致供述！
    如此不僅違背直接審理主義，亦違反無罪推定原則，更有濫
    用羈押處分之虞。
  (五)刑事訴訟法第166 條以下有關交互詰問之規定，乃在落實被
    告依憲法第16條所享有之訴訟權及依第8 條之正當法律程序
    ，使被告得透過交互詰問之程序，檢證檢察官起訴所憑事證
    之真實性及可信性。原裁定以被告等未經交互詰問為由，認
    定渠等有勾串之虞云云裁定羈押，實已忽略交互詰問規定之
    立法目的在於保障被告權利，而非作為法院獲取被告一致供
    述之手段。況被告間不一致之供述亦非當然經過交互詰問後
    ，即能取得一致，倘被告等於交互詰問後仍為不一致之供述
    時，原審法院是否仍執此為由續予羈押？如此將保障被告反
    對詰問權及貫徹直接審理主義之制度，作為取得被告供述一
    致之手段，顯然違背大法官會議釋字第582 號解釋意旨及刑
    事訴訟法之基本法理，亦見原裁定將羈押處分與交互詰問程
    序不當連結。綜上，聲請人確無羈押之原因存在，更無羈押
    之必要可言，原裁定所執理由洵不足採。為此，請求撤銷原
    處分，逕命釋放被告等語。
二、按對於審判長、受命法官、受託法官或檢察官所為羈押之處
    分有不服者，受處分人得聲請其所屬法院撤銷或變更之（下
    稱準抗告），刑事訴訟法第416 條第1 項第1 款定有明文。
    再按抗告法院認為抗告無理由者，應以裁定駁回之；準抗告
    亦有準用，同法第412 條、第416 條第4 項亦有明定。
三、又按被告經法官訊問後，認為犯罪嫌疑重大，而有左列情形
    之一，非予羈押，顯難進行追訴、審判或執行者，得羈押之
    ︰1.逃亡或有事實足認為有逃亡之虞者。2.有事實足認為有
    湮滅、偽造、變造證據或勾串共犯或證人之虞者。3.所犯為
    死刑、無期徒刑或最輕本刑為五年以上有期徒刑之罪者，刑
    事訴訟法第101 條第1 項定有明文。而關於羈押與否之審查
    ，其目的僅在判斷有無實施羈押強制處分之必要，並非認定
    被告有無犯罪之實體審判程序，故關於羈押之要件，無須經
    嚴格證明，以經釋明得以自由證明為已足；而刑事訴訟法第
    101 條第1 項所定「犯罪嫌疑重大」，係指有具體事實足使
    人相信被告可能涉嫌公訴人所指訴之犯罪，與認定被告犯罪
    所依憑之證據需達無合理懷疑之程度，尚屬有別，故法院決
    定強制處分與否，自毋庸確切認定被告公訴人所指之犯罪事
    實，僅需公訴人提出之證據，足使法院相信被告極有可能涉
    及被訴犯罪嫌疑之心證程度即足。再者，審酌被告有無羈押
    必要，除被告犯罪嫌疑已屬重大外，自當基於訴訟進行程度
    、犯罪性質、犯罪實際情狀及其他一切情事，依職權妥適裁
    量，俾能兼顧國家刑事追訴、刑罰權之順暢執行及人權保障
    。
四、經查:
  (一)本件聲請人即被告因涉犯違反公職人員選舉罷免法案件，經
    福建連江地方法院檢察署以99年度偵字第11號、13號提起公
    訴，由本院以99年度訴字第4 號審理，經該案受命法官於民
    國99年3 月15日訊問後裁定被告應自99年3 月15日開始執行
    羈押，是該羈押裁定應係受命法官之處分，本件被告具狀抗
    告，顯係誤聲請撤銷或變更受命法官所為之羈押處分為抗告
    ，揆諸上開說明，應視為已有撤銷或變更原處分之聲請，合
    先敘明。
  (二)聲請人因涉犯違反公職人員選舉罷免法案件，前經本院受命
    法官認其涉犯公職人員選舉罷免法第100 條第1 項之行求賄
    賂罪嫌疑重大，且其所陳犯案情節與其他共同被告及證人間
    供述情節出入甚大，又本案尚未經交互詰問，有事實足認有
    勾串共犯或證人之虞，非予羈押，顯難進行審判、執行程序
    ，而認有羈押之必要，經本院受命法官於99年3 月15日予以
    羈押，有99年3 月15日訊問筆錄、本院押票回證各1 份在卷
    可按。被告雖以前開情詞聲請撤銷本院羈押處分，然其前開
    犯行，除有共同被告張金秋、謝承和、池益健等人之供述，
    證人曹以標、楊彩雲等人之證述，復有錄音譯文及扣案賄款
    新臺幣500 萬元附卷可稽，依上開事證，已有相當具體理由
    足認被告涉犯公訴人所指訴之犯罪，嫌疑確屬重大；而觀被
    告於本院訊問時之陳述，確與其他共同被告及證人間之供述
    情節，出入甚大，是其共犯結構及分工情形為何，尚有藉由
    本案進入審理後，經由交互詰問等審理程序予以釐清之必要
    ，為求保全本案證據之真實性及訴訟程序之進行，兼衡被告
    所涉犯行並非微罪，此類案件憑據之重要證據，無非人之供
    述，故於釐清被告犯嫌前，為確保審判程序之完成及期證人
    證詞不受污染，以達發現真實之必要，認若不將被告予以羈
    押及禁止接見通信，顯難進行後續之審理，此與直接審理主
    義、無罪推定原則、比例原則及大法官會議釋字第443 號、
    第653 號、第582 號解釋意旨並無違背。是本件確有事實足
    認被告有勾串共犯或證人之可能，應認已具備刑事訴訟法第
    101 條第1 項第2 款之羈押事由。
  (三)原裁定以聲請人涉犯上開犯罪嫌疑重大，並符合刑事訴訟法
    第101 條第1 項第2 款規定之事由，再斟酌聲請人具備上開
    羈押之原因，情節非輕，難以具保等較輕微之強制處分替代
    ，為確保將來訴訟程序之進行，而採取限制聲請人身體自由
    之羈押之強制處分，並無不當。且聲請人就犯罪情節與共同
    被告及證人間之供述不符，有串證之虞，亦有禁止接見通信
    之必要，聲請意旨任意指摘原裁定違背大法官會議釋字第44
    3 號、第653 號、第582 號解釋意旨、直接審理主義、違反
    無罪推定原則及比例原則，自有誤解。
五、綜上所述，原裁定斟酌訴訟程序之進行及聲請人之犯罪情節
    ，裁定聲請人羈押之強制處分，殊與大法官會議釋字第443
    號、第653 號、第582 號解釋意旨、直接審理主義、無罪推
    定原則及比例原則不相違背，為保全日後審理程序順利進行
    及刑罰執行，本院亦認聲請人有羈押之必要，聲請人上開撤
    銷羈押處分之聲請，為無理由，應予以駁回。
據上論斷，應依刑事訴訟法第416 條第4 項、第412 條、第220
條，裁定如主文。
中    華    民    國    99    年    3     月    24    日
                  刑事第一庭  審判長法  官  裕斗
                                    法  官  高若珊
                                    法  官  林虹翔
以上正本證明與原本無異。
不得抗告。
中    華    民    國    99    年    3     月    24    日
                                    書記官  陳世勳

司法院資訊處製作；財團法人民間司法改革基金會備份。
